【裁判字號】    87,簡上,40
【裁判日期】    890823
【裁判案由】    確認界址
【裁判全文】
臺灣苗栗地方法院民事判決  八十七年度簡上字第四十號
    上  訴  人  乙○○
                丁○○
                丙○○
                甲○○
    被上訴人    己○○
                庚○○
                戊○○
    右三人共同  魏順華律師
    訴訟代理人  彭火炎律師
右當事人間請求確認界址事件，上訴人對於中華民國八十七年四月十六日本院苗栗簡
易庭八十六年度苗簡字第三九一號第一審判決提起上訴，本院判決如左：
    主      文
原判決廢棄。
確定上訴人所有坐落苗栗縣卓蘭鎮○○段第七００地號土地與被上訴人己○○、庚○○所有坐落同段第七一一地號土地、被上訴人戊○○所有坐落同段第七一二地號土地
間之界址，為如附圖所示Ｃ０─Ｃ１４點之連接虛線。
第一審及第二審訴訟費用由被上訴人負擔二分之一，餘由上訴人負擔。
    事      實
甲、上訴人方面：
一、聲明：
（一）原判決廢棄。
（二）請求確認上訴人所有坐落苗栗縣卓蘭鎮○○段第七００地號土地與被上訴人己○○、庚○○所有坐落同段第七一一地號土地、被上訴人戊○○所有坐落同段
      第七一二地號土地間之界址為如附圖所示Ａ１─Ａ１１點之連接線。
二、陳述：除與原審判決書所載者相同茲予引用外，補稱：
（一）與系爭土地相鄰之其他土地，重測前後均以石頭駁崁為界，惟獨本件兩造土地
      之地籍線與使用現況之石頭駁崁田埂不符，且原審鑑定結果未據鑑定人到庭說
      明，應不可採。另經上訴人自行委請永盛測量顧問有限公司（下稱永盛公司）
      就兩造土地界址測量結果，地籍線與使用現況之石頭駁崁相符，系爭土地乃因
      苗栗縣政府重測時未依土地法規定順序施測而生界址爭議，地籍線均往西移動
      ，致相關土地所有權人間均以金錢相互補貼並回復石頭駁崁之使用界址，原審
      復囑託苗栗縣政府苗栗地政事務所為鑑定機關進行測量，難期為公平之鑑定，
      應囑託台灣省政府地政處土地測量局實施鑑測以求客觀公正。
（二）以原審所附實測圖為底稿，將上訴人向大湖地政事務所申請之分割圖影印剪下
      後，套入前開實測圖，有往北及往西移動之現象。若以上訴人所指界線套入前
      開實測圖，則各點均為契合，足見上訴人所指石頭駁崁即為地籍線。又系爭土
      地與周圍土地於分割當時均以田埂為分割界線，應係地籍線無誤。
三、證據：援用第一審所提證據，並聲請訊問證人詹燕忠、王松柏、詹廖阿梅。
乙、被上訴人方面：
一、聲明：上訴駁回。
二、陳述：除與原審判決書所載者相同茲與引用外，補稱：
（一）永盛公司係營利私法人，且受上訴人委任施測，非惟難免偏頗，且其鑑測結果
      之客觀準確度，亦不及苗栗地政事務所或台灣省政府地政處土地測量局所為鑑
      測結果，證人即該公司測量員詹燕忠雖到庭證稱測得成果圖與地籍線相符云云
      ，應不足採信。另證人詹廖阿梅係上訴人嬸嬸，誼屬至親，其所證稱系爭土地
      於民國六十年間分割時以石頭駁崁為分割線云云，均屬當年分割時分割線位置
      是否錯誤之問題，與本件系爭土地重測界址之爭執，並無相涉。
（二）依原審囑託苗栗地政事務所測量結果之附圖所示，倘以上訴人所指石頭駁崁為
      界址計算系爭土地面積，上訴人所有內灣段七００地號土地較登記面積增加二
      七二平方公尺，而被上訴人所有七一一、七一二地號土地則分別減少一三二及
      三五平方公尺。如以被上訴人所指之實地樁位連線為界，則系爭第七一一地號
      、第七一二地號、第七００地號三筆土地，則分別較登記面積增加九平方公尺
      、廿六平方公尺、七十平方公尺。另依鈞院囑託台灣省政府地政處土地測量局
      鑑測結果之附圖所示，以上訴人指界之Ａ０至Ａ１１連接Ｃ１２至Ｃ１４連接
      線結果，被上訴人所有第七一一、七一二地號土地面積各減少０‧０一三三一
      五公頃及０‧００一三一四公頃，上訴人七００號土地則獨增加０‧０一九七
      九七公頃之多。倘以被上訴人指界之Ｂ０至Ｂ１１連接Ｃ１２至Ｃ１４連接線
      為界址，兩造前開三筆土地各增加０‧０００四０一公頃、０‧００四四一八
      公頃、０‧０００三五０公頃。如以舊地籍圖線Ｃ０至Ｃ１４連線為界址，系
      爭七一一地號土地減少０‧０００五七三公頃，第七一二地號土地增加０‧０
      ０四六二五公頃，第七００地號土地增加０‧００一一一五公頃，以面積而論
      ，應仍以原審判決所採苗栗地政事務所實測圖所示各實地界樁點之連接實線為
      界址，使系爭三筆土地面積均有增加，最符公平原則。
三、證據：援用第一審所提證據。
丙、本院依職權會同台灣省政府地政處土地測量局人員勘驗現場並囑託該局人員作成
    鑑定圖及面積分析表。
    理    由
一、被上訴人起訴主張：被上訴人己○○、庚○○所有坐落苗栗縣卓蘭鎮○○段第七
    一一地號土地、被上訴人戊○○所有坐落同段第七一二地號土地與上訴人所有坐
    落同段第七００地號土地相毗鄰，其界址為如附圖所示Ｂ１─Ｂ１１點之連接線
    即各實地界樁點之連接實線，惟因苗栗縣政府辦理地籍圖重測後，兩造間就系爭
    土地之界址指界發生爭議，經主管機關調處後仍無法達成協議，為此請求確認系
    爭三筆土地間之界址。上訴人雖據永盛公司測量結果主張應以石頭駁崁為系爭土
    地界址，惟該公司係營利私法人，且受上訴人委任施測，顯有偏頗之虞，且其鑑
    測結果之客觀準確度，亦不及苗栗地政事務所或台灣省政府地政處土地測量局所
    為鑑定結果，證人即該公司測量員詹燕忠雖到庭證稱測得成果圖與地籍線相符云
    云，應不足採信。另證人詹廖阿梅係上訴人嬸嬸，誼屬至親，其所證稱系爭土地
    於民國六十年間分割時以石頭駁崁為分割線云云，均屬當年分割時分割線位置是
    否錯誤之問題，與本件系爭土地重測界址之爭執，並無相涉。又依原審囑託苗栗
    地政事務所測量結果之附圖所示，倘以上訴人所指石頭駁崁為界址計算系爭土地
    面積，上訴人所有內灣段七００地號土地較登記面積有所增加，而被上訴人所有
    七一一、七一二地號土地則均有減少。如以被上訴人所指之實地樁位連線為界，
    則系爭三筆土地面積均較登記面積增加。另依鈞院囑託台灣省政府地政處土地測
    量局鑑測結果之附圖所示，以上訴人指界之Ａ０至Ａ１１連接Ｃ１２至Ｃ１４連
    接線結果，被上訴人所有第七一一、七一二地號土地面積均有所減少，獨上訴人
    土地面積有所增加。倘以被上訴人指界之Ｂ０至Ｂ１１連接Ｃ１２至Ｃ１４連接
    線為界址，兩造前開三筆土地各有增加。如以舊地籍圖線Ｃ０至Ｃ１４連線為界
    址，系爭七一一地號土地面積減少，第七一二地號土地及第七００地號土地面積
    則有增加，故以面積而論，應仍以原審判決所採苗栗地政事務所實測圖所示各實
    地界樁點之連接實線為界址，使系爭三筆土地面積均有增加，最符公平原則等語
    。
二、上訴人則以：系爭三筆土地多來即以石頭駁崁田埂為界，詎八十六年二月間苗栗
    縣政府辦理地籍圖重測時，與系爭土地相鄰之其他土地，重測前後均以石頭駁崁
    為界址，惟獨本件兩造土地之地籍線與使用現況之石頭駁崁田埂不符，經上訴人
    自行委請永盛公司就系爭土地界址測量結果，地籍線與使用現況之石頭駁崁相符
    ，系爭土地乃因苗栗縣政府重測時未依土地法規定順序施測而生界址爭議，測量
    結果之地籍線均往西移動，致相關土地所有權人間均以金錢相互補貼並回復石頭
    駁崁之使用界址，原審復囑託苗栗縣政府苗栗地政事務所為鑑定機關進行測量，
    難期為公平之鑑定，應囑託台灣省政府地政處土地測量局實施鑑測以求客觀公正
    。又以原審所附實測圖為底稿，將上訴人向大湖地政事務所申請之分割圖影印剪
    下後，套入前開實測圖，有往北及往西移動之現象。若以上訴人所指界線套入前
    開實測圖，則各點均為契合，足見上訴人所指石頭駁崁即為地籍線，且系爭土地
    與周圍土地於分割當時均以田埂為分割界線，應係地籍線無誤，是應以現有石頭
    駁崁田埂即如附圖所示Ａ１─Ａ１１點之連接線為界址等語資為抗辯。
三、經查系爭第七００地號、第七一一地號、第七一二地號等三筆土地相互毗鄰，分
    別為兩造所有，因就土地界址所在指界不一，經調處結果仍無法達成協議等事實
    ，業據被上訴人於原審提出土地登記簿謄本、界址糾紛協調會調處筆錄影本各一
    份為證，並為兩造所不爭執，應堪信為真實。
四、本件原審雖已依被上訴人之聲請，囑託苗栗縣苗栗地政事務所就系爭土地之界址
    進行鑑測，然上訴人主張本件係因苗栗縣政府辦理地籍圖重測所生糾紛，認其鑑
    定結果有偏頗之虞，乃聲請另由台灣省政府地政處土地測量局重行鑑測，經本院
    囑託該局派員會同到場勘驗鑑測，該局之測量方法係先以精密電子測距經緯儀在
    系爭土地附近周圍利用現有圖根點，施測圖根測量經檢核閉合後作為該測區之控
    制點，然後依各圖根點為基點，用上列儀器分別施測系爭土地當事人指界之位置
    及附近各界址點，將各點施測計算坐標輸入電腦，經自動繪圖儀展繪於鑑測原圖
    上（與地籍圖同比例尺：一千二百分之一及五百分之一），然後依據苗栗縣大湖
    地政事務所保管之地籍調查表、界址點坐標、宗地資料、調處筆錄等相關資料，
    謄繪、展繪系爭及附近土地之地籍圖經界線，與前項成果核對檢核後測定於鑑測
    原圖上，作成鑑定圖，上開鑑定方法較諸原審所為鑑定更為先進精密，應較為可
    採。依該局所為鑑定結果，如依上訴人指界（即Ａ１─Ａ１１連線）計算，上訴
    人所有第七００地號土地面積增為０．三六五七九七公頃（較重測前登記簿面積
    之０．三四六０公頃增加０．０一九七九七公頃），被上訴人己○○、庚○○所
    有第七一一地號土地面積減為０．一九六七八五公頃（較重測前登記簿面積之０
    ．二一０一公頃減少０．０一三三一五公頃），被上訴人戊○○所有第七一二地
    號土地面積減為０．一六三三八六公頃（較重測前登記簿面積之０．一六四七公
    頃減少０．００一三一四公頃），即除上訴人前開土地面積較原有登記面積大幅
    增加外，被上訴人所有二筆土地面積均較登記面積有所減少，非但有失公平，亦
    顯與地籍經線所在位置不符。如依舊地籍圖經線（即Ｃ０─Ｃ１４連線）為界址
    加以計算，上訴人土地面積增為０．三四七一一五公頃（較重測前登記簿面積之
    ０．三四六０公頃增加０．００一一一五公頃），被上訴人己○○、庚○○所有
    第七一一地號土地面積減為０．二０九五二七公頃（較重測前登記簿面積之０．
    二一０一公頃減少０．０００五七三公頃），被上訴人戊○○所有第七一二地號
    土地面積增為０．一六九三二五公頃（較重測前登記簿面積之０．一六四七公頃
    增加０．００四六二五公頃），則兩造系爭土地面積雖較登記面積分別有所增減
    ，但差距尚屬些微，亦較符公平之旨。又台灣省政府地政處土地測量局上開鑑測
    方法，已檢測各基準點間及其與四鄰界址點之方向、距離、相關位置，且屬國內
    現有最為精密先進之科學測量技術，其所測量繪製之地籍線位置所在，非但較上
    訴人所稱委請民間私法人永盛公司所為鑑定結果具客觀公信力，亦較被上訴人所
    指界之如附圖所示Ｂ１─Ｂ１１點之連接線更為準確，其鑑定結果足堪採信，本
    院認應以如附圖所示Ｃ０─Ｃ１４點之連接虛線即舊有地籍圖經線為兩造系爭三
    筆土地間之界址。
五、綜上所述，應可確定上訴人所有坐落苗栗縣卓蘭鎮○○段第七００地號土地與被
    上訴人己○○、庚○○所有坐落同段第七一一地號土地、被上訴人戊○○所有坐
    落同段第七一二地號土地間之界址，為如附圖所示Ｃ０─Ｃ１４點之連接虛線。
    上訴人主張兩造所有系爭土地間之界址應為附圖所示Ａ１─Ａ１１點之連接線，
    雖因顯失公平而不足採，惟原審判決認兩造所有系爭土地之界址為如原審附圖所
    示各實地界樁點之連接線，亦有未洽，自應由本院廢棄改判如主文第二項所示之
    界址為當。
六、又鑑定界址訴訟，核其性質，兩造本可互換地位，而兩造之訴訟行為均為伸張或
    防禦權利所必要，本院認應由兩造平均分擔該部分訴訟費用較為公平，爰依職權
    判決如主文第三項所示。
七、本件事證已臻明確，兩造其餘攻擊防禦方法及所提證據已予審究，核與判決結果
    不生影響，爰不一一論述，併此敘明。
八、據上論結，本件上訴為有理由，依民事訴訟法第四百三十六條之一第三項、第四
    百五十條、第七十八條、第八十一條第二款，判決如主文。
中      華      民      國    八十九    年      八      月    二十三    日
~B臺灣苗栗地方法院民事庭
~B    審判長法官  宋國鎮
~B          法官  林念祖
~B          法官  邱光吾
右為正本係照原本作成。
不得上訴。
~B    法院書記官  劉秋雯
中      華      民      國    八十九    年      八      月    二十三    日


司法院資訊處製作；財團法人民間司法改革基金會備份。
